臺灣高雄地方法院刑事判決　　　　　　　99年度易字第2499號
公　訴　人　臺灣高雄地方法院檢察署檢察官
被　　　告　黃天佑
上列被告因重利案件，經檢察官提起公訴（99年度偵字第25650
號），本院判決如下：
    主  文
黃天佑犯如附表編號一至八所示之罪，各處如附表編號一至八所
示之刑；應執行有期徒刑壹年肆月，如易科罰金，以新台幣壹仟
元折算壹日。
    事  實
一、黃天佑基於乘他人急迫貸以金錢，而取得與原本顯不相當重
    利之犯意，分別於民國（下同）95年12月至99年間，乘附表
    編號1 至8 所示之人急需用錢或無經驗，放款如附表編號1
    至8 所示之金額予該等借款人，約定如附表編號1 至8 所示
    之利息，而取得與原本顯不相當之重利，並要求附表各編號
    之借款人簽發與借款數額不相當之高額本票以供擔保。嗣於
    99年2 月24日10時20分許，經警方持搜索票，前往被告位於
    改制前高雄縣大樹鄉○○村○○街93巷16號之住處執行搜索
    ，當場扣得商業本票16張，因而循線查獲，始悉上情。
二、案經黃武雄、陳進賢、許錦富、謝瑞松、蔡明諺、董健華、
    王春風訴由高雄縣政府警察局仁武分局移送臺灣高雄地方法
    院檢察署檢察官偵查起訴。
    理  由
壹、證據能力部分：
    按被告以外之人於審判外之陳述，雖不符刑事訴訟法第159
    條之1 至第159 條之4 之規定，而經當事人於審判程序同意
    作為證據，法院審酌該言詞陳述或書面陳述作成時之情況，
    認為適當者，亦得為證據；當事人、代理人或辯護人於法院
    調查證據時，知有第159 條第1 項不得為證據之情形，而未
    於言詞辯論終結前聲明異議者，視為有前項之同意，刑事訴
    訟法第159 條之5 定有明文。經查，本判決所引用之各項證
    據資料，其屬於被告以外之人於審判外之書面及言詞陳述者
    ，均據本院於調查證據程序逐一提示並告以要旨，檢察官、
    被告、辯護人均知該等證據為被告以外之人之審判外陳述，
    已表示同意作為證據（見見院1 卷第14頁正面）及未於言詞
    辯論終結前聲明異議，本院審酌上開證據作成時之情況，其
    取得過程並無瑕疵，與待證事實具有關聯性，認為以之作為
    本案之證據亦屬適當，依刑事訴訟法第159 條之5 規定，應
    均具有證據能力。
貳、實體部分：
一、訊據被告黃天佑固不否認伊有借錢給附表編號4 至8 之被害
    人，即謝瑞松、蔡明諺、董健華、王春風、黃慶順等人，惟
    矢口否認有何重利犯行，辯稱：伊沒有借錢給附表編號1 至
    3 之人即黃武雄、陳進賢、許錦富，而伊有借錢給附表編號
    4 至8 之謝瑞松、蔡明諺、董健華、王春風、黃慶順，借的
    金額如附表所載，但他們只有還伊本金，不是利息，伊沒有
    跟他們算利息，謝瑞松、蔡明諺、董健華、王春風、黃慶順
    開的本票，是當作抵押品，本票上面的金額是伊寫的云云（
    見院1 卷第12頁）。惟查：
（一）被告確有放款給附表編號1 至8 所示之黃武雄等8 人，並
      收取與原本顯不相當利息之犯行，業具證人即黃武雄等8
      人於警詢、偵訊證述明確，並有其等簽發之本票、移送機
      關之搜索扣押筆錄及扣押物品目錄表在卷可稽（見警卷第
      6 至10、14、15、17、18頁）。其次，被告前於警詢亦坦
      承：（問：警方傳喚扣押商業本票16張之人，謝瑞松、蔡
      明諺、陳福鄰、董健華、王春風、黃慶順等6 人有扣押之
      本票，黃武雄、許錦富、陳進賢等3 人無本票均證稱你放
      高利貸收取20分利息，對此有無意見？）沒有意見；（問
      ：你將錢借予謝瑞松、蔡明諺、陳福鄰、董健華、王春風
      、黃慶順、黃武雄、許錦富、陳進賢等人，多少天收取利
      息1 次？）1 個月收取利息1 次，並且收取月頭錢等語（
      見警2 卷第4 、5 頁）；且於偵訊坦承：（問：是否有借
      錢給附表所示之人？）伊有借錢給附表編號9 之王春風、
      編號10之黃順慶、編號5 之謝瑞松、編號6 之蔡明諺等4
      人；（問：你利息如何算？）蔡明諺、謝瑞松有將他們郵
      局存摺交給伊，例如借3 萬元，每半個月要還7500元，有
      些有收利息，補貼伊家用等語（見偵2 卷第61、62頁）；
      並於本院審理時坦承：伊借錢給人，收取利息要讓家人好
      過一點，是要支付生活支出等語（見院2 卷第104 頁），
      前後相符，是被告確有借錢給附表各編號之人，並收取利
      息屬實，從而，被告上開所辯，即非可採。
（二）且查，被告於偵訊時雖辯稱：（問：利息怎樣算？）都是
      朋友互相，借10萬元拿200 元利息，如果較少，就沒有收
      ，1 個月付1 次利息，借錢時有先扣200 元利息；（問：
      面額66萬的本票，是否真的有借這麼多? ）沒有那麼多，
      是怕借錢的人跑了；（問：那實際借多少? ）10分之1，
      本票伊都提高10倍；（問：是否借6 萬6000，本票上寫66
      萬? ）是，借錢的人還錢是還6 萬6 千元；（問：利息都
      怎樣算？）蔡明諺與謝瑞松有將他們郵局存摺交給伊，看
      他們當月借多少還多少，例如借3 萬，半個月一期要還
      7500元，還到完為止，伊沒有向他們收利息，有些有收利
      息，補貼伊的家用，每個月利息只拿200 元，半個月還
      7500元是還本金，大家都是認識的，拿個意思云云（見偵
      1 卷第16頁，偵2 卷第61、62頁）。然：
   1.證人黃武雄（就附表編號1 部分）於警詢時證稱：伊因長
     期簽賭六合彩，又因看守墳墓，沒有其他金錢收入，所以
     轉向被告即綽號「木屐」所經營之地下錢莊借錢，第1 次
     於98年1 月30日向他先借取新台幣1 萬元，每隔10天必須
     還利息1000元（即每月1 日起至10日止、11日起至20日、
     21 日 起至30日止，1 個月共還3000元，月息30分），前
     後伊付利息1 個半月之後，因無力償還，所以第2 次於98
     年2 月15日，再向被告借1 萬元，總共借2 萬元，被告將
     還利息之時間改變成每隔15天，要還利息3000元，1 個月
     還利息6000元，從98年2 月15日起開始付利息，付至98年
     10月15日後，又因伊無力償還，沒有辦法支付利息，所以
     第3次 於98年10月30日再向被告借3 萬元，總共借5 萬元
     ，被告又將還利息之時間改變成每隔30天，即1 個月要還
     利息1萬 元（月息降為20分），期間又付4 個月之利息，
     即付利息至99年1 月30日止，實在無法負擔龐大利息；伊
     向被告借錢利息大約是20至30分，且是先行扣款，被告是
     趁伊簽賭六合彩輸錢之後，被其他人逼債時，他會主動問
     伊要不要向他借錢，所以伊才一直跟被告借錢，伊是急迫
     需要錢，伊向被告借錢時有簽發本票，簽發3 張本票，分
     別是面額3 萬元、3 萬元及9 萬元，被告是經營地下錢莊
     等語（見警2 卷第8 、10頁）；且於偵訊中補充證稱：伊
     有向被告借錢，借1 萬元實拿8500元，每10天要付1000元
     （筆錄誤植為1500元）利息，伊付了很多次的利息，最後
     第3 次，每拿1 萬元，本票要寫3 萬元，伊都是月底付利
     息，伊當時因為玩六合彩，所以向被告借錢，伊向被告借
     分3 次借錢，總共借5 萬，利息他改算伊每月1 萬元（月
     息20分）等語明確（見偵2 卷第11、13頁）；並於本院審
     判中亦補充證稱：伊有跟被告借錢，後來伊生活困難，總
     共借了5 萬元，被告每1 萬元支付利息3000元（月息30分
     ），借1 萬元時，本票開3 萬元，許錦富有幫伊作保，伊
     本票寫好後，還由許錦富背書，後來伊有困難再跟被告借
     3 萬元時，又開立1 張面額9 萬元本票，被告綽號叫「木
     屐」，伊警詢陳述實在，借1 萬元伊實拿8500元，99年以
     後利息每10日扣1000元（月息30分），伊本金還欠被告5
     萬元，伊之前都是還利息等語明確（見院2 卷第57頁反面
     、58頁正、反面）。此與證人黃陳金枝（就附表編號1 部
     分）於警詢時證稱：伊配偶黃武雄長期簽賭六合彩，又因
     看守墳墓沒有其他金錢收入，所以轉向同村被告即綽號「
     木屐」所經營地下錢莊借5 萬元，於99年1 月份，被告來
     伊所看守的墳墓，要向黃武雄收取利息，被告會騎乘機車
     前往伊工作地點，逼討利息，伊只知道借款5 萬元，他要
     收取1 個月利息為1 萬元（月息20分），被告是以經營地
     下錢莊為業等語（見警2 卷第75至77頁）；且於偵訊中補
     充證稱：伊有看過黃武雄付利息給被告，有時黃武雄付不
     出利息，伊會籌錢幫他付，他共付4 、5 次等語（見偵2
     卷第12、13頁）；並於本院審判中亦補充證稱：98、99年
     黃武雄有簽過六合彩，當時黃武雄急需用錢，所以才向被
     告借錢，他最後1 次向被告借款5 萬元，借款每1 萬元支
     付利息3000元（月息30分），99年1 月農曆過年前，「木
     屐」有到伊家收取利息，伊在警詢、偵訊所述實在等語明
     確（見院2 卷第99頁反面、100 頁正面），參核相符。此
     外，並有本票、本院搜索票、移送機關之搜索筆錄、扣押
     物品目錄表各1 份在卷可稽（見警1 卷第6 至10頁）在卷
     足憑，堪予佐證。
  2.又證人許錦富（就附表編號2 部分）於警詢中證稱：伊因長
    期簽賭六合彩，又賭麻將，因擔任守衛，沒有其他金錢收入
    ，所以轉向被告即同村綽號「木屐」經營之地下錢莊借錢，
    於97年間向被告借3 萬元，每隔15天必須還利息3000元（即
    每月1 日起至15日止、16日起至30日，1 個月還6000元，月
    息20分），前後伊支付利息有1 年之多，大約付利息5 、6
    萬元，伊向被告借款利息大約20分，而且是先行扣款，被告
    趁伊簽賭六合彩或打麻將輸錢之後，被其他人逼債，就會主
    動問伊要不要借錢，所以才會一直向他借錢，伊當時急迫需
    要錢，伊向被告借錢有簽發本票，總共借3 萬元，簽發面額
    3 萬元本票，被告是經營地下錢莊為業等語（見警2 卷第15
    至17頁）；且於偵訊中補充證稱：伊有向被告借錢，伊向他
    借1 萬，被告本票是寫3 萬元，借1 萬元每月2 千元利息（
    月息20分），伊繳很多次利息給被告，最後1 次向他借1 萬
    元，大約是在98年間，最後1 次借款，伊付1 、2 萬元的利
    息給被告，如果每月繳息1 次就扣2000元，如果半個月繳息
    1 次，就扣1000元等語（見偵2 卷第43、44頁）；並於本院
    審判中亦補充證稱：伊於97年間向被告借3 萬元，利息是每
    15 日 要還3000元，伊因為簽六合彩、打麻將輸錢，急需用
    錢，才向被告借錢，大約付了5 、6 萬元之利息，伊跟被告
    借了3 萬元，每月要還6000元（月息20分），借1 萬元時有
    簽發面額3 萬元本票1 張給被告等語明確（見院2 卷第97頁
    正、反面、98頁正、反面），前後印證相符，並有本票、本
    院搜索票、移送機關之搜索筆錄、扣押物品目錄表各1 份在
    卷可稽（見警1 卷第6 至10頁）在卷足憑，堪予佐證。
  3.證人陳進賢（就附表編號3 部分）於警詢中證稱：伊因長期
    沒有工作，沒有收入，所以轉向同村被告即綽號「木屐」經
    營之地下錢莊借錢，於98年12月14日向被告借取1 萬元，每
    隔15日必須支付利息1000元，每月共支付利息2500元，前後
    支付利息有3 個多月，大約付利息6000、7000元，伊向被告
    借錢利息大約是25分，被告趁伊沒收入急需用錢，所以才會
    一直向他借錢，伊是急迫需要錢，伊向被告借錢時有簽發本
    票，總共借款1 萬元，簽發面額3 萬元之本票，被告是經營
    地下錢莊為業等語（見警2 卷第22至24頁）；且於偵訊中補
    充證稱：伊有向被告借錢，每月利息2500元，第1 次付1000
    元，第2 次付1500元，每月付2 次，伊共借2 次錢，第1 次
    借1 萬元，月息算2000元（月息20分），借第2 次時，他說
    月息要改為2500元（月息25分），伊在98年12月14日向他借
    1 萬元，每隔15天要還一次利息，伊當時沒有錢吃飯，所以
    才向他借錢等語（見偵2 卷第10、11頁）；並於本院審判中
    補充證稱：伊有跟被告借錢，並開立本票給被告，伊是於98
    年12月14日向被告借1 萬元，利息是前半個月付1000元，後
    半個月付1500元，總共付利息2500元（月息25分），伊因為
    沒有錢吃飯，在緊急的情況下跟被告借錢，伊當時借1 萬元
    ，實拿9000元，伊都是還被告利息，伊都叫被告「男仔」，
    伊之前在警詢及偵訊中所述均實在，伊向被告借1 萬元時，
    有簽立1 張面額3 萬元之本票給被告，伊支付利息給被告直
    到被告入監執行等語明確（見院2 卷第59頁反面、60頁正、
    反面），參核相符，並有本票、本院搜索票、移送機關之搜
    索筆錄、扣押物品目錄表各1 份在卷可稽（見警1 卷第6 至
    10頁）在卷足憑，堪予佐證。
  4.證人謝瑞松（就附表編號4 部分）於警詢中證稱：伊因為向
    被告借錢，所以簽署3 張本票，面額共計75萬元，伊實際向
    被告借11萬，被告說簽立66萬本票是形式而已，另外2 張本
    票是替朋友黃武雄作保的，所以伊才簽署3 張本票，伊因長
    期打賭博電玩積欠金錢，所以轉向同村被告即綽號「木屐男
    」所經營之地下錢莊借錢，於98年7 月24日向他借11萬元，
    每隔15日必須還利息6000元，1 個月共付利息12000 元，直
    到99年2 月22日前後，伊付利息有7 個多月，付利息8 萬40
    00元，被告會將伊工作所得自行從伊郵局帳戶提款拿走，伊
    每月薪資大約3 萬元，被告會分批提領1 萬2000元，伊向被
    告借款，利息是20分，且是先行扣款，被告趁伊愛玩博電玩
    沒錢，急需用錢，所以才會向他借錢，伊是急迫需要錢，被
    告以經營地下錢莊為業等語（見警2 卷第29至31頁）；且於
    偵訊中補充證稱：伊於98年8 月間有向被告借11萬元，利息
    是每半月付6000元，伊付7 個月的利息，伊有簽立面額66萬
    元之本票，警察扣到3 張面額共計75萬元的本票，都是被告
    先寫好，叫伊簽名，當時伊是在很急的情況下向被告借錢，
    伊郵局存摺與提款卡有交給被告，讓他直接提領，後來他沒
    有再提領，是因為他被收押等語（見偵2 卷第45、46頁）；
    並於本院審判中亦補充證稱：（問：於偵訊中問你借錢時，
    有無先扣利息，你說有先扣6000元，是否屬實？）是，伊將
    郵局提款卡交給被告是因為被告要求，因為時間到時，被告
    會自己去領6000元，伊的薪水是直接匯到郵局帳戶內，伊於
    警詢、偵訊作筆錄時都是按照伊的意思陳述，並未受他人強
    暴、脅迫或不正當方法的對待，警詢、偵訊筆錄上簽名及指
    印、結文上簽名及指印都是伊簽及按捺的；（問：被告有跟
    你收過利息嗎？）因為每月是還6000元，被告用伊的提款卡
    去郵局提款，被告說他領完錢，會把提款卡給伊，6000元是
    包含本金及利息等語（見本院卷第26頁正、反面），其證述
    前後參核相符，堪予採信。另證人謝瑞松於本院審理時雖翻
    異證稱：伊跟被告借11萬元，半個月還款6000元，一個月還
    款1 萬20 00 元，伊還這筆錢時，被告並未向伊要利息，還
    完本金就可以，伊有簽發1 張面額60萬元本票給被告，若伊
    沒有還錢，就從該本票裡扣，伊一個月還被告12萬元是連本
    金等語明確（見院2 卷第25頁反面、26頁正面）；嗣又改稱
    ：被告每15日從伊帳戶內領6000元，是還伊借款的本金等語
    （見院2 卷第26頁反面、27頁正面）。然，證人謝瑞松已於
    警、偵、審均證稱向被告借款11萬元，半個月支付利息6000
    元，1 個月要支付利息1 萬2000元，前後一致，則其於本院
    審理中方改稱上述，顯有矛盾，且證人謝瑞松於本院審判時
    對於每月支付給被告6000元究係利息，或僅係本金，就同一
    個回答時反覆其詞、前後不一而有矛盾；再參以謝瑞松於本
    院審判中亦證稱：其於警訊、偵訊所述，係出於其意思回答
    等語明確（見院2 卷第1 頁），是證人謝瑞松於警、偵訊之
    證述應較為可採，其所支付予被告，借款3 萬元，每月付款
    60 00 元應屬利息，堪以認定。從而，證人謝瑞松上開翻異
    之證述，亦無從為被告有利之認定。此外，並有本票影本共
    3 張、移送機關之搜索筆錄、扣押物品目錄表各1 份在卷可
    稽（見警1 卷第6 至10、14頁），堪予佐證。
  5.證人蔡明諺（就附表編號5 部分）於警詢中證稱：伊向被告
    借錢，所以才簽立面額72萬元本票1 張，伊向被告借12萬元
    ，伊因長期打賭博電玩積欠金錢，因同事介紹認識，所以轉
    向被告即綽號「木屐男」經營之地下錢莊借錢，於98年10月
    8 日向他借取12萬元，每隔15日必須還利息7500元，每月共
    支付利息15000 元（月息12分半），直到99年2 月22日前後
    ，伊付利息有5 個多月，已付利息7 萬5000元，被告要求伊
    必須將在伊名下之郵局存款簿及提款卡，交付給他負責提款
    扣款利息之用途，伊每月薪資大約3 萬5000元，被告會分批
    提領1 萬5000元，伊是急迫需要錢，才向被告借錢，被告是
    經營地下錢莊為業等語（見警2 卷第37至39頁）；且於偵訊
    中補充證稱：伊有向被告借錢，98年10月份借了12萬元，利
    息被告叫伊每半月繳7500元，借款時，有先扣7500元（月息
    12 分 半），當作是繳第1 期，伊繳了5 個月的利息，伊向
    被告借錢時，有很急，伊將伊郵局的存摺與提款卡交給被告
    ，因為每半月，被告直接到帳戶內提領等語（見偵2 卷第44
    、45頁）；並於本院審判中補充證稱：伊向被告借12萬元，
    半個月還7500元，一個月15000 元（月息12分半），利息當
    初是口頭約定，一個月本金15萬元要還24萬元，才算還清，
    第一期被告預扣15000 元，伊向被告借12萬元，半個月（即
    每15日）要還利息7500元，伊簽立面額72萬元之本票給被告
    ，被告綽號是「木屐男」，伊於警詢、偵訊筆錄上的簽名、
    指印及結文上的簽名、指印都是伊簽及按捺的，警詢、偵訊
    並未以不正當方法訊問伊，都是按照伊意思陳述，伊郵局存
    摺、提款卡都在被告那邊，由被告自己去領錢，伊跟被告借
    錢是在很急的情況下借的，因為伊之前玩賭博性電玩，輸了
    30 、40 萬元等語明確（見院2 卷第28頁正、反面、29頁正
    、反面），其前後證述，參核屬實，堪予採信。此外，並有
    本票影本共10張、本院搜索票、移送機關之搜索筆錄、扣押
    物品目錄表各1 份在卷可稽（見警1 卷第6 至10、14頁），
    堪予佐證。
  6.證人董健華（就附表編號6 部分）於警詢中證稱：伊向被告
    借錢，所以才簽立3 張本票，額共計63萬元，伊向被告借5
    萬元，伊因長期沒工作，所以轉向隔壁村落被告即綽號「木
    屐男」所經營之地下錢莊借錢，於95年12月16日向他借取5
    萬元，每隔10日必須還利息5000元，每月共付利息1 萬5000
    元（月息30分），直到付款97年1 月16日前後，伊付利息有
    24個月，付利息33萬元，伊向黃天佑借款，利息是30分，被
    告趁伊沒工作沒錢，急需用錢，被告示經營地下錢莊為業等
    語（見警2 卷第52至55頁），此外，並有本票影本共3 張、
    本院搜索票、移送機關之搜索筆錄、扣押物品目錄表各1 份
    在卷可稽（見警1 卷第6 至10、17頁），堪予佐證。另被告
    聲請證人董健華作證，經傳喚3 次均未到庭，被告表示捨棄
    傳喚，並表示同意引用董健華於警詢、偵訊中之證述等語（
    見院2 卷第100 頁反面），本院認其警詢、偵訊證述已堪佐
    證，且事證已臻明確，爰不再傳喚，附此敘明。
  7.證人王春風（就附表編號7 部分）於警詢中證稱：伊向被告
    借錢，所以才簽署2 張本票，面額共計6 萬5000元，伊向被
    告借2 萬元，伊因長期沒工作，所以轉向被告即綽號「木屐
    」經營之地下錢莊借錢，於96年12月25日向他借2 萬元，每
    隔15日必須還利息2500元，每月總共必須支付利息5000元（
    月息25分），直到付款99年1 月25日前後，伊付利息有25 個
    月，付利息12萬5000元，伊向被告借款，利息是25分，被告
    趁伊沒工作沒錢，急需用錢，所以才會向他借錢，伊是急迫
    需要錢而已，被告是經營地下錢莊為業等語（見警2 卷第59
    至61頁）；且於偵訊中補充證稱：伊有向被告借錢，伊借1
    萬元，利息每月支付2500元，伊後來又借了1 萬元，是借了
     2次1 萬元，每月還1 次，伊分2 次借款，被告都是向伊收
    2500元，伊向被告借錢時，是很急，因為伊有急用，所以才
    向他借錢，伊只借2 萬元，面額6 萬5000元的本票是伊簽名
    ，但金額是被告寫的，被告並未將本票還伊，伊借款的時間
    ，就是本票的發票日等語（見偵2 卷第41、43 、46 頁）；
    並於本院審判中亦補充證稱：伊分2 次向被告借錢，每次都
    是借1 萬元共借2 萬元，簽立2 張本票，伊半個月還被告
    2500元，1 個月共付款5000元，伊於警詢說每月還5000元是
    利息，總共支付25個月利息，共12萬5000元，伊於警詢陳述
    實在，警、偵訊筆錄上的簽名及指印、結文上的簽名及指印
    都是伊簽及按捺的，伊是因為急於用錢才跟被告借錢，被告
    是從事放利息的工作等語明確（見院2 卷第30頁正、反面、
    31頁正、反面），前後證述，參核相符，堪予採信。此外，
    並有本票影本共2 張、本院搜索票、移送機關之搜索筆錄、
    扣押物品目錄表各1 份在卷可稽（見警1 卷第6 至10、18頁
    ），堪予佐證。
  8.證人黃慶順（就附表編號8 部分）於警詢中證稱：因為伊向
    被告借錢，所以才簽署1 張本票給予被告，伊向被告借3 萬
    元，因為被告說簽署空白本票是形式而已，伊因長期打賭博
    電玩積欠金錢，所以轉向被告即綽號「木屐男」所經營之地
    下錢莊借錢，於98年10月14日向他借3 萬元，每隔15日必須
    還利息7500元，每個月總共支付利息1 萬5000元，直到98年
    12月14日前後，伊付利息有2 個多月，付利息有3 萬元，伊
    向被告借款，利息是50分，伊是急迫需要錢，總共借3 萬元
    ，簽發面額共計30萬元之本票，被告是經營地下錢莊為業等
    語（見警2 卷第67至69頁）；且於偵訊中補充證稱：伊於98
    年10月、11月間有向被告借錢，伊借3 萬元，利息是每15日
    7500元，伊當初有簽本票給他，伊只有簽名，金額是他寫的
    ，都是被告向伊收錢，伊當時向被告借錢時是很急迫等語（
    見偵2 卷第43頁）；並於本院審判中亦補充證稱：伊於98年
    10月14日向被告借3 萬元，當時是因伊玩賭博性電玩急需用
    錢，才跟被告借錢，伊向被告借3 萬元，當時伊只在本票上
    簽名，後來伊看到本票才知道金額是30萬元，伊當時跟被告
    約定利息是半個月7500元，每月1 萬5000元（月息50分），
    伊還被告4 期共3 萬元是還利息，伊在警詢時有說被告在做
    地下錢莊等語明確（見院2 卷第61頁正、反面、62頁正面、
    63頁反面），其警、偵、審之證述，參核相符，堪予採信。
    另證人黃慶順雖於本院審判中改證稱：伊跟被告借3 萬元，
    實際拿3 萬元，伊半個月還7500元，一個月還15000 元，伊
    還4 期後，被告就沒跟伊要錢，應該不是利息，剛才檢察官
    問伊，伊回答都是還利息，是伊沒有看清楚等語（見院2 卷
    第62頁正）；然其於本院審判中又證稱：（問：於警詢中陳
    述：98年10月14日你向被告借3 萬元，當初約定是半個月還
    利息7500元，一個月還利息15000 元，是否屬實？）當初伊
    有這樣說，筆錄是伊簽名的，被告於99年2 月25日因槍砲案
    件被收押，伊還被告2 個多月錢後，被告就被收押，就本案
    伊在檢察官面前作證實在，筆錄及結文都是伊簽名的，伊還
    4 期的錢後，被告並未主動聯絡伊或寄存證信函給伊，告知
    伊錢已經還完了，被告也沒有還伊本票，伊不知道為何伊與
    被告不熟識下，臨時向被告借3 萬元可以不用支付利息，伊
    只是臨時工，沒有辦法提供收入正常資料，而無法向銀行借
    錢等語（見院2 卷第62頁反面、63頁正、反面），是證人黃
    慶順於本院審判中證稱前後反覆，顯有矛盾，其審判中證述
    是否可採，已有疑義；參以黃慶順亦證稱其於警詢、偵訊所
    述實在，且縱認其還被告4 期錢即共3 萬元後，被告即未再
    向其要錢，亦無法認定黃慶順所支付該4 期金額並非利息而
    是本金；又被告於99年2 月25日即因槍砲案件被收押，而黃
    慶順係在98年10月14日向被告借錢，若每月支付利息15 000
    元，支付2 個月後即99年1 月、2 月利息即未支付，然此時
    被告已面臨槍砲案件調查中，此時當無心再向黃慶順催討利
    息，且若果真黃慶順支付該4 期係屬本金，則被告應當在黃
    慶順支付完4 期共3 萬元之金額後，立將黃慶順開立之本票
    交還，或發存證信函或此類似證明文件，以資證明黃慶順已
    還完借款，然被告本件均未為之等情屬，從而，證人黃慶順
    上開翻異之詞，即無從為被告有利之認定。綜上所述，黃慶
    順支付給被告4 期共3 萬元之部分，應屬利息而非本金，堪
    以認定。此外，並有本票影本1 張、本院搜索票、移送機關
    之搜索筆錄、扣押物品目錄表各1 份在卷可稽（見警1 卷第
    6 至10、18頁），堪予佐證。
（三）綜上所述，是被告確有本件如附表編號1 至8 所示之重利
      犯行，事證明確，洵堪認定，應依法論科。
二、按刑法第344 條重利罪構成要件須乘人急迫、輕率或無經驗
    ，貸以金錢或其他物品，且須取得與原本顯不相當之重利，
    始構成之。而所謂顯不相當之重利，指就原本利率、時期核
    算及參酌當地之經濟狀況，較之一般債務之利息顯有特殊之
    超額者而言。本件被告向如附表編號1 至8 之被害人放款所
    收取之利息，為每1 萬元，收取月息10.9分至50分不等（年
    息130.8 ％至600 ％不等），衡之民國95年至98年間之國內
    經濟狀況，較之改制前高雄縣大樹地區當地一般債務之利息
    ，顯有特殊之超額，而應構成重利罪（見最高法院27年度台
    上字第520號判例、88年度台上字第2396號判決意旨）。
三、核被告黃天佑就附表編號1 至8 所為，均係犯刑法第344 條
    之重利罪。上開8 次重利犯行間，犯意各別、手段互異，應
    予分論併罰。爰審酌被告乘如附表編號1 至8 所示之被害人
    即黃武雄、許錦富、陳進賢、謝瑞松、蔡明諺、董健華、王
    春風、黃慶順資金週轉短絀，有急需用款而陷於急迫之際，
    分別貸以金錢而收取與原本顯不相當之重利（月息高達10.9
    分至50分不等），實有不該，復參酌被告犯後否認犯行，且
    迄未與被害8 人達成和解，且念被告各次月息不等、獲利多
    寡，暨其犯罪之動機、目的、手段等一切情狀，分別對被告
    量處如主文所示之刑，並諭知如易科罰金之折算標準，且依
    法定其應執行之刑，並均諭知如易科罰金之折算標準，以資
    懲儆。檢察官雖對被告具體求處定執行刑為1 年10月，惟本
    院審酌上情，認以主文所示之刑為適當。又被告就附表編號
    6 董健華部分之重利犯行，其借款日期雖始於95年12月16日
    ，然董健華付利息至97年1 月16日前後，則其重利犯行係接
    續至96年4 月24日以後，從而，即無中華民國九十六年罪犯
    減刑條例之適用，併予敘明。
據上論斷，應依刑事訴訟法第299 條第1 項前段，刑法第344 條
、第41條第1 項前段、第8 項、第51條第5 款，刑法施行法第1
條之1 第1 項，判決如主文。
本案經檢察官盧葆清到庭執行職務。
中    華    民    國  100     年    8     月    15    日
                  刑事第五庭    審判長法  官  李昆南
                                      法  官  陳盈吉
                                      法  官  劉美香
以上正本證明與原本無異。
如不服本判決應於收受送達後10日內向本院提出上訴書狀，並應
敘述具體理由；如未敘述上訴理由者，應於上訴期間屆滿後20日
內向本院補提理由書（均須按他造當事人之人數附繕本）「切勿
逕送上級法院」。
中    華    民    國   100    年    8     月    15    日
                                      書記官  陳仙宜
所犯法條：
中華民國刑法第344條
乘他人急迫、輕率或無經驗貸以金錢或其他物品，而取得與原本
顯不相當之重利者，處 1 年以下有期徒刑、拘役或科或併科 1
千元以下罰金。
附表：
┌──┬───┬─────┬───┬─────┬─────┐
│編號│被害人│借款時間及│借款金│計算方式  │宣告刑    │
│    │      │地點      │額（新│          │          │
│    │      │          │臺幣）│          │          │
│    │      │          │      │          │          │
├──┼───┼─────┼───┼─────┼─────┤
│ 1  │黃武雄│98年間，不│5 萬元│98年10月30│黃天佑犯重│
│    │      │詳地點    │。    │日前，每借│利罪，處有│
│    │      │          │      │1 萬元，每│期徒刑貳月│
│    │      │          │      │10日付利息│，如易科罰│
│    │      │          │      │1000元（年│金，以新臺│
│    │      │          │      │利率360%，│幣壹仟元折│
│    │      │          │      │月息30分（│算壹日。  │
│    │      │          │      │計算式：30│          │
│    │      │          │      │00÷10 000│          │
│    │      │          │      │=30%X12=36│          │
│    │      │          │      │ 0% ）；98│          │
│    │      │          │      │年10月30日│          │
│    │      │          │      │以後，每借│          │
│    │      │          │      │1 萬元，每│          │
│    │      │          │      │月付利息20│          │
│    │      │          │      │00元，月息│          │
│    │      │          │      │20分（計算│          │
│    │      │          │      │式：2000÷│          │
│    │      │          │      │10000=20%X│          │
│    │      │          │      │12=240% ）│          │
├──┼───┼─────┼───┼─────┼─────┤
│ 2  │許錦富│97年間，不│3萬元 │每借1 萬元│黃天佑犯重│
│    │      │詳地點    │      │，每月應付│利罪，處有│
│    │      │          │      │利息2000元│期徒刑貳月│
│    │      │          │      │，相當於年│，如易科罰│
│    │      │          │      │利率240%，│金，以新臺│
│    │      │          │      │月息20分（│幣壹仟元折│
│    │      │          │      │計算式：60│算壹日。  │
│    │      │          │      │00÷30000=│          │
│    │      │          │      │20%X12=240│          │
│    │      │          │      │%）。     │          │
├──┼───┼─────┼───┼─────┼─────┤
│ 3  │陳進賢│98年12月  │1萬元 │每借1萬元 │黃天佑犯重│
│    │      │14日，不詳│      │元，每月應│利罪，處有│
│    │      │地點      │      │付利息2500│期徒刑貳月│
│    │      │          │      │元，年利率│，如易科罰│
│    │      │          │      │300%，月息│金，以新臺│
│    │      │          │      │25分（計算│幣壹仟元折│
│    │      │          │      │式：2500÷│算壹日。  │
│    │      │          │      │10000 ＝25│          │
│    │      │          │      │％X12=300%│          │
│    │      │          │      │）。      │          │
├──┼───┼─────┼───┼─────┼─────┤
│ 4  │謝瑞松│98年間，不│11萬元│每15日應付│黃天佑犯重│
│    │      │詳地點    │      │利息6000元│利罪，處有│
│    │      │          │      │（即每月付│期徒刑貳月│
│    │      │          │      │利息12000 │，如易科罰│
│    │      │          │      │元），年利│金，以新臺│
│    │      │          │      │率130. 8% │幣壹仟元折│
│    │      │          │      │，月息10.9│算壹日。  │
│    │      │          │      │分（計算式│          │
│    │      │          │      │：12000 ÷│          │
│    │      │          │      │110000=10.│          │
│    │      │          │      │9%X12=130.│          │
│    │      │          │      │8% ）。   │          │
├──┼───┼─────┼───┼─────┼─────┤
│ 5  │蔡明諺│98年10月8 │12萬元│每15日應付│黃天佑犯重│
│    │      │日        │      │利息7500元│利罪，處有│
│    │      │          │      │。年利率15│期徒刑貳月│
│    │      │          │      │0%，月息12│，如易科罰│
│    │      │          │      │ .5 分（計│金，以新臺│
│    │      │          │      │算式：1500│幣壹仟元折│
│    │      │          │      │0 ÷120000│算壹日。  │
│    │      │          │      │=12.5%X12 │          │
│    │      │          │      │＝150%）。│          │
├──┼───┼─────┼───┼─────┼─────┤
│ 6  │董健華│95年12月  │5萬元 │每10日應付│黃天佑犯重│
│    │      │16日（付利│      │利息5000元│利罪，處有│
│    │      │息至97年1 │      │，年利率36│期徒刑月│
│    │      │月16日前後│      │0%，月息30│，如易科罰│
│    │      │）        │      │分（計算式│金，以新臺│
│    │      │          │      │：15000 ÷│幣壹仟元折│
│    │      │          │      │30 000=30 │算壹日。  │
│    │      │          │      │％X12=360 │          │
│    │      │          │      │％）。    │          │
├──┼───┼─────┼───┼─────┼─────┤
│ 7  │王春風│96年12月  │2萬元 │每借1 萬元│黃天佑犯重│
│    │      │25日      │      │，每月應付│利罪，處有│
│    │      │          │      │利息2500元│期徒刑貳月│
│    │      │          │      │。年利率30│，如易科罰│
│    │      │          │      │0%月息25分│金，以新臺│
│    │      │          │      │（計算式：│幣壹仟元折│
│    │      │          │      │5000÷2000│算壹日。  │
│    │      │          │      │ 0=25%X12=│          │
│    │      │          │      │300% ）。 │          │
├──┼───┼─────┼───┼─────┼─────┤
│ 8  │黃慶順│98年10月  │3萬元 │每15日應付│黃天佑犯重│
│    │      │14日      │      │利息7500元│利罪，處有│
│    │      │          │      │，年利率60│期徒刑月│
│    │      │          │      │0%，月息50│，如易科罰│
│    │      │          │      │分（計算式│金，以新臺│
│    │      │          │      │：15000÷3│幣壹仟元折│
│    │      │          │      │0000=50％X│算壹日。  │
│    │      │          │      │12=600% ）│          │
│    │      │          │      │。        │          │
└──┴───┴─────┴───┴─────┴─────┘